---
title: "KonkursATLAS"
author: "Maja Darczuk"
format: pdf
editor: visual
---

```{r setup, include=FALSE}
knitr::opts_chunk$set(echo= TRUE,ache=TRUE, warning=F, message = F)
echo = FALSE
library(tidyverse) #cleaning
library(esquisse)
library(knitr)
library(dplyr)
library(ggcorrplot)
library(vcd)

library(purrr) #cleaning
library(repurrrsive)

library(datarium)
library(ggeasy)
library(rio) #wczytywanie plików
library(rvest) #scrappowanie

library(caret)
```

## Czyszczenie ramki danych

```{r}
# Importowanie danych
dane_atlas <- import("data_atlas.csv")

# Zamiana pustych pól na NA
dane_atlas[dane_atlas == ""] <- NA

# Tworzenie nowej ramki danych z przekształconymi kolumnami
dane_atlas_clear <- data.frame(
  Wiek = dane_atlas$age,
  
  Dochód = as.numeric(gsub(" złoty", "", dane_atlas$income)),
  
  Dzieci = as.integer(
    gsub(" dzieci", "", 
         recode(dane_atlas$children, "brak" = "0 dzieci"))
  ),
  
  Historia_kredytowa = dane_atlas$credit_history,
  
  Zaległe_płatności = as.integer(
    recode(dane_atlas$overdue_payments, 
           "opóźnienia" = "1", 
           "brak opóźnień" = "0", 
           "2" = "1", 
           "3" = "1")
  ),
  
  Wartość_aktywów = as.numeric(
    gsub(" złoty", "", dane_atlas$assets_value)
  ),
  
  Posiada_własność = as.integer(
    recode(dane_atlas$owns_property, 
           "tak" = "1", 
           "nie" = "0")
  ),
  
  Aktywne_pożyczki = dane_atlas$active_loans,
  Lata_w_pracy = dane_atlas$years_in_job,
  Typ_zatrudnienia = dane_atlas$employment_type,
  Inne_pożyczki = dane_atlas$other_loans,
  Edukacja = dane_atlas$education,
  Miasto = dane_atlas$city,
  Stan_małżeński = dane_atlas$marital_status,
  
  # Zaokrąglenie kolumny Wskaźnik_wsparcia do dwóch miejsc po przecinku
  Wskaźnik_wsparcia = round(dane_atlas$support_indicator, 2),
  
  Ryzyko_kredytowe = dane_atlas$credit_risk
)

# Aktualizacja kolumny 'Ryzyko_kredytowe' na podstawie warunków
dane_atlas_clear$Ryzyko_kredytowe <- ifelse(
  apply(dane_atlas_clear, 1, function(w) any(is.na(w))) & dane_atlas_clear$Ryzyko_kredytowe == 0,
  1,
  dane_atlas_clear$Ryzyko_kredytowe
)

```

```{r}
dane_atlas_clear_no_na <- na.omit(dane_atlas_clear)

```

# Analiza

### Wizaulizacja rozkładu wieku osób bez ryzyka kredytowego

```{r}
filtered_data_atlas_clear <- subset(dane_atlas_clear, Ryzyko_kredytowe == 0)


ggplot(filtered_data_atlas_clear, aes(x = "", y = Wiek)) +
  geom_violin(fill = "pink", alpha = 0.7, color = "black") +  # Violin Plot
  geom_boxplot(width = 0.2, fill = "skyblue", color = "black", outlier.shape = NA) +  
  labs(title = "Rozkład wieku osób bez ryzyka kredytowego", y = "Wiek", x = "") +
  theme_minimal()


```

Z podanego wykresu możemy odczytać przewagę osób w wieku między 37 a 42 lat, co lekko rozbiega się z idealnym wiekiem do uzyskania kredytu. Zakładając, że kredytobiorcy chcieliby otrzymać kredyt hipoteczny na maksymalnie 30 lat, a wiek emerytalny u kobiet wynosi 60 lat, a u mężczyzn 65 lat, wiek ten powinien przypadać na okres między 30 a 35 rokiem życia. Przesuwając ten zakres do wieku z naszej wizualizacji, możemy szacować, że długość spłaty kredytu odpowiednio się skróci, co spowoduje wzrost kwoty raty, którą trzeba będzie zapłacić w określonym terminie.

# Modele predykcyjne

## Podział na zbiory treningowe i testowe

```{r}
set.seed(42)

# Podział danych na treningowe i testowe (70%/30%)
train_indices <- sample(1:nrow(dane_atlas_clear_no_na), 0.7 * nrow(dane_atlas_clear_no_na))
train_data <- dane_atlas_clear_no_na[train_indices, ]
test_data <- dane_atlas_clear_no_na[-train_indices, ]

```

## Regresja logistyczna

```{r}
# Regresja logistyczna
log_model <- glm(Ryzyko_kredytowe ~ ., data = train_data, family = binomial)

# Predykcja na zbiorze testowym
log_preds <- predict(log_model, newdata = test_data, type = "response")
log_preds_class <- ifelse(log_preds > 0.5, 1, 0)

# Ocena modelu
library(caret)
confusionMatrix(as.factor(log_preds_class), as.factor(test_data$Ryzyko_kredytowe))

```

### Analiza wyników macierzy pomyłek:

-   **Accuracy**: 97.77%, co wskazuje na bardzo dobrą ogólną skuteczność modelu.

-   **Sensitivity**: 100%, model poprawnie identyfikuje wszystkie przypadki pozytywne.

-   **Specificity**: 29.03%, wskazuje na niską zdolność do poprawnej klasyfikacji przypadków negatywnych.

-   **Kappa**: 0.4421, co oznacza umiarkowaną zgodność między przewidywaniami modelu a rzeczywistością.

-   **Prevalence**: 96.86%, wskazuje na bardzo nierówny rozkład klas (więcej przypadków 0).

Model działa dobrze na wykrywaniu pozytywnych przypadków, ale jego zdolność do wykrywania przypadków negatywnych jest słaba.

## Drzewo decyzyjne

```{r}
library(rpart)
library(rpart.plot)

tree_model <- rpart(
  Ryzyko_kredytowe ~ ., 
  data = train_data, 
  method = "class",
  control = rpart.control(maxdepth = 10, minsplit = 2, minbucket = 1)
)

rpart.plot(tree_model)
```

Drzewo decyzyjne pokazuje, że na podstawie zmiennej "Aktywne_pozyczki" (czyli liczba aktywnych pożyczek) można wstępnie podjąć decyzję dotyczącą ryzyka kredytowego. Jeśli liczba aktywnych pożyczek jest mniejsza niż 5, dalsza analiza zależy od dochodu klienta (próg 4978). Dla klientów z dochodem poniżej tej wartości, ryzyko kredytowe jest niskie, a dla klientów z dochodem powyżej tego progu, istotną rolę odgrywa liczba zaległych płatności (poniżej 3 oznacza niższe ryzyko).

## Las losowy

```{r}
library(randomForest)

# Trening lasu losowego
rf_model <- randomForest(as.factor(Ryzyko_kredytowe) ~ ., data = train_data, ntree = 100, mtry = 3)

# Predykcja
rf_preds <- predict(rf_model, newdata = test_data)

# Ocena modelu
confusionMatrix(rf_preds, as.factor(test_data$Ryzyko_kredytowe))

```

### Na podstawie wyników macierzy pomyłek i statystyk modelu:

-   **Dokładność (Accuracy)** wynosi 98.88%, co wskazuje na bardzo dobry model, który poprawnie klasyfikuje przypadki.

-   **Czułość (Sensitivity)** wynosi 1, co oznacza, że model doskonale identyfikuje przypadki ryzyka kredytowego (klasa 0).

-   **Specyficzność (Specificity)** wynosi 0.6452, co oznacza, że model nie jest tak skuteczny w wykrywaniu przypadków bez ryzyka.

## Źródła:

-   <https://miroslawmamczur.pl/jak-dziala-regresja-logistyczna/>

-   <https://miroslawmamczur.pl/czym-jest-i-jak-dziala-drzewo-decyzyjne/>

-   <https://miroslawmamczur.pl/jak-dziala-las-losowy-random-forest/>
